【裁判字號】    88,再,29
【裁判日期】    890229
【裁判案由】    損害賠償
【裁判全文】
臺灣高等法院高雄分院民事判決  八十八年度再字第二十九號
      再 審原 告  交通部公路局
                  第三區工程處
      法定代理人  乙○○
      訴訟代理人  周耀門律師
                  王伊忱律師
                  陳景裕律師
      再 審被 告  交通部台灣區○
                  道高速公路局      設台北縣泰山鄉黎明村半山雅七○號
      法定代理人  甲○○      .
右當事人間損害賠償事件，再審原告對於中華民國八十八年八月十日本院八十六年度
上易字第六八號第二審確定判決，提起再審之訴，本院判決如左：
      主      文
再審之訴駁回。
再審訴訟費用由再審原告負擔。
      事      實
甲、再審原告方面：
  一、聲明：求為判決：
    (一)台灣高等法院高雄分院八十六年度上易字第六八號民事判決應予廢棄。
    (二)右廢棄部分再審被告之上訴駁回。
    (三)再審及前審之訴訟費用由再審被告負擔。
  二、陳述：
    (一)本件再審原告即前開確定判決之被上訴人「台灣省交通處公路局第三區工程處
      」，因精省於民國（以下同）八十八年七月一日起改制為「交通部公路局第三
      區工程處」，且其法定代理人原處長林澄清已退休，現任處長為乙○○，爰依
      法聲明由現任處長乙○○為法定代理人承受本件訴訟，並更正再審原告名稱為
      「交通部公路局第三區工程處」。
    (二)依公路法第七十九條規定訂定之「公路修建養護管理規則」第四十條及交通部
      以交路  (65)字第０七六０四號函報行政院核備之「高速公路交流道區域內其
      用地歸屬及養護權責之劃分」第二條均明白規定：「高速公路跨越一般道路者
      ，其跨越部分路段（本件台一七七線省道嘉峰路46K+730─760路段即屬之）之
      『管理及養護權責』仍屬原公路主管機關。」，而本件系爭管線挖損地點，係
      在高速公路跨越之台一七七線省道上，除有八十四年十二月六日系爭管線挖損
      當天，再審原告之承包商自傑營造工程有限公司（下稱自傑公司）會同高速公
      路局、中油、台電、電信局等單位人員會勘，並共同簽署之會勘簽認單上明白
      記載發生地點係在高速公路陸橋下台一七七線四六Ｋ＋七六０處，亦即在台一
      七七線省道上可參外，並有證人即再審被告之南區工程處員工陳柏洲於原審八
      十七年四月二十三日勘驗時到場證實挖損地點確在（台一七七線省公路）舊水
      溝的位置及辰聖工程顧問有限公司就台一七七線嘉峰路拓寬工程所為設計圖上
      四六Ｋ＋七六０處所設計之新水溝位置亦係在舊水溝原址上（其中細實線係舊
      水溝範圍，粗實線係新水溝位置），並未超出舊水溝範圍可參，足證系爭管線
      挖損地點確在高速公路跨越之未拓寬前之台一七七線省公路上。再證諸系爭管
      線申請埋管單位中國石油股份有限公司液化天然氣工程處於七十八年五月十五
      日申請埋設系爭管線時係向再審原告申請，而非向再審被告提出申請。益見，
      本件系爭管線挖損地點確在台一七七線省道上，其「管理及養護權責」（即路
      權）係屬於再審原告，非屬於再審被告，殆無疑義。是以，本件系爭管線挖損
      地點，無論就上開公路法、公路修建養護管理規則、交通部發布之「高速公路
      交流道區域內其用地歸屬及養護權責之劃分」行政命令及上開再審被告員工之
      證言、設計圖及申請書等證據，其路權均屬於再審原告，再審原告在系爭挖損
      地點養護道路之工程自不必向再審被告申請許可。原確定判決未察及此，遽認
      再審被告擁有系爭挖損地點之路權，再審原告施工之工程未向再審被告申請許
      可，作業程序有疏忽云云，顯有適用法規顯有錯誤及足生影響於判決之重要證
      據漏未斟酌之違法，得為本件再審之理由。
    (三)系爭管線工程係由中油公司液化天然氣工程處單獨具名提出申請，並未表示受
      高速公路局委託埋設，且「高速公路」為地理名稱，非必與高速公路局有關，
      例如台灣省自來水公司申請埋設之「高速公路自來水管道工程」及中油公司申
      請埋設之「高速公路液化天然氣管道工程」，即與高速公路局根本無關。況，
      工程名稱係由申請埋管單位自由訂定，主管機關依法亦不能僅就工程名稱擅自
      揣測而去邀請申請埋管單位以外之人來表示意見，否則，大陸工程公司申請埋
      設之「大陸下水道管道工程」或美國光纖電纜公司申請埋設之「美國光纖電纜
      管道工程」，豈非要邀請中國大陸或美國政府表示意見？顯見，原確定判決僅
      以系爭管線工程名稱為「高速公路共構埋設光纜管道工程」，遽認與高速公路
      局有關，再審原告僅通知申請埋管單位而未通知高速公路局表示意見，作業程
      序有疏忽云云，殊違經驗法則，顯有適用法規顯有錯誤之違法，至為顯然。
    (四)本件系爭管線工程係由中國石油股份有限公司液化天然氣工程處單獨具名申請
      埋設，並未與再審被告聯名申請或表明受再審被告委託申請，此有中國石油股
      份有限公司液化天然氣工程處七十八年五月十五日申請埋設系爭管線之申請書
      可證，是原確定判決憑空認定再審被告曾向再審原告申請埋設系爭管線，已違
      證據法則。而台一七七線省公路係主要幹道，依規定埋管深度管頂至路面至少
      需達一．二公尺以上，系爭台一七七線嘉峰路拓寬工程挖掘深度僅一公尺，若
      各申請埋管單位均能按照規定施工，應不至挖損任何管線，況再審原告為慎重
      起見，仍邀請該路段所有申請埋管單位 (包括本件系爭挖損管線申請埋管單位
      中國石油公司液化天然氣工程處) 召開管桿線協調會，會中本件系爭挖損管線
      申請埋管單位中國石油公司液化天然氣工程處所派代表林明政先生並未表示系
      爭台一七七線嘉峰路拓寬工程有可能損及系爭遭挖損之管線，則再審原告顯然
      已盡注意之能事，何有過失可言？乃原確定判決疏未察及上開申請書明載申請
      埋管單位為中國石油股份有限公司液化天然氣工程處及再審原告確有通知埋管
      單位中國石油股份有限公司液化天然氣工程處開協調會，而該處所派代表並未
      表示系爭工程可能損害及系爭管線之開會通知單及協調會會議記錄，即遽認再
      審被告曾向再審原告申請埋設系爭管線，再審原告未察明該處有埋設管線，難
      謂無過失云云，亦顯有適用法規顯有錯誤及足生影響於判決之重要證據漏未斟
      酌之違法，得為本件再審之理由。
    (五)台一七七線省公路係主要幹道，幹道全線亦無花岡岩等不易開挖之特殊地形，
      依規定埋管深度管頂至路面至少需達一．二公尺以上，而中國石油股份有限公
      司液化天然氣工程處於民國七十八年五月十五日申請在台一七七線埋設系爭管
      線時提出之申請書，也明確記載挖掘路面深度一．八一公尺，其所附工程設計
      圖設計之埋管深度管頂至路面亦達一．二二公尺，足見，中油公司液化天然氣
      工程處申請埋設系爭管線時申請之埋管深度，係依規定至少管頂至路面一．二
      公尺以上提出申請，今中油公司液化天然氣工程處既以85.11.2.18液陸851109
      65號函坦認系爭挖損地點施工當時僅挖掘一．二二公尺深，埋管深度管頂至路
      面亦僅０．七九公尺，顯見，中油公司液化天然氣工程處確未按申請當時申請
      之挖掘深度及埋管深度施工，甚為明顯。則申請埋管單位中油公司液化天然氣
      工程處既未依申請之挖掘深度及埋管深度施工，亦未向再審原告申請更正設計
      ，依上開申請書「備註」第六點「管線位置，應在橫斷面上確定位置，並嚴格
      執行，如有變更，應通知路權單位更正，否則如道路改善受損時，由埋設單位
      自行負責」之規定，系爭管線受損自應由埋設單位即中油公司液化天然氣工程
      處負責，再審被告依法不得以系爭管線遭挖損為由向再審原告請求損害賠償，
      至為顯然。乃原確定判決疏未察及上開申請書申請之挖掘深度為一．八一公尺
      (中油公司液工處承認僅施工一．二二公尺)及申請書所附工程設計圖設計之埋
      管深度管頂至路面一．二二公尺  (中油公司液工處承認僅施工０．七公尺)等
      證據，在毫無任何證據佐證系爭管線埋管深度０．七九公尺符合規定之情況下
      ，憑空認定系爭管線埋管深度０．七九公尺符合規定，殊違證據法則，顯有適
      用法規顯有錯誤及足生影響於判決之重要證據漏未斟酌之違法，得為本件再審
      之理由。再者，中油公司液化天然氣工程處於民國七十八年五月十五日申請在
      台一七七線埋設系爭管線時提出之申請書所附工程設計圖並未設計ＲＣ保護層
      (即水泥護板)。參以民國八十四年十二月六日系爭管線挖損當天，自傑營造工
      程公司立即會同高速公路局、中油、台電、電信局等單位人員會勘，並共同簽
      署之會勘簽認單上明白記載系爭挖損地點管線深度不足、無任何水泥護板 (即
      ＲＣ保護層) ，並經證人即管線同遭挖損單位電信局長途電話管理局第三程總
      隊員工陳陸卿證實會勘情形確如會勘單所載，證人即會勘簽認單之見證人石光
      平警員於勘驗時到場亦證實當時沒有人反對會勘簽認單之內容，在在顯示系爭
      管線挖損地點埋設之系爭管線確有埋管深度不足且無任何ＲＣ保護層即水泥護
      板之情形，至為明確。乃原確定判決疏未察及上開會勘簽認單及證人陳陸卿一
      致證實系爭管線挖損地點確有埋管深度不足且無任何水泥護板即ＲＣ保護層等
      情形之證據，在再審被告並未提出經再審原告核准變更之工程設計圖，亦未能
      提出任何證據佐證系爭管線挖損地點情況特殊且ＲＣ保護層即水泥護板之情況
      下，憑空認定上訴人  (即再審被告)主張「該現場因情況特殊加做０．七公尺
      至一公尺深之ＲＣ保護層  (即水泥護板)保護管線，有工程設計圖為依據，並
      經合法驗收，埋設深度仍超過０．三公尺」等語，堪予採信，實違證據法則，
      顯有適用法規顯有錯誤及足生影響於判決之重要證據漏未斟酌之違法，得為本
      件再審之理由，亦甚顯然。
    (六)按公路用地使用規則第十四條第一項第三款規定：「公路地下埋設物之頂面距
      路面之深度，在快車道下不得少於一．二０公尺」、同條第二項規定：「前項
      地下埋設物深度，因情形特殊，且結構計算經道路主管機關同意者，其埋設深
      度不受第三款之限制」。由上述法規條文可知，埋管深度非因情形特殊且結構
      計算經道路主管機關同意，申請人不得任意減至法定一．二０公尺以下。乃原
      確定判決疏未察及上開法規明文埋管深度非因情形特殊且經道路主管機關同意
      ，不得任意減少之規定，在再審被告未能證明系爭管線挖損地點情況特殊，亦
      未能提出經道路主管機關即再審原告同意減少埋管深度之證明文件之情況下，
      憑空認定「上訴人（即再審被告）主張該現場因情況特殊加做０．七公尺至一
      公尺深之ＲＣ保護層  (即水泥護板)保護管線，有工程設計圖為依據，並經合
      法驗收，埋設深度仍超過０．三公尺等語，堪予採信」云云，顯有適用法規顯
      有錯誤之違法，亦得為本件再審之理由，至甚顯然。
    (七)綜上所述，原確定判決違反「公路修建養護管理規則」第四十條及交通部以交
      路 (6 5)字第０七六０四號函報行政院核備之「高速公路交流道區域內其用地
      歸屬及養護權責之劃分」第二條之規定，且其認事用法違反經驗法則及證據法
      則，又有上開申請書、設計圖、會勘簽認單、管桿線協調會開會通知單、協調
      會會議紀錄及證人陳柏洲、陳陸卿、石光平之證言等足生影響於判決之重要證
      據漏未斟酌，顯有民事訴訟法第四九六條第一項第一款以及第四九七條所定之
      再審原因，至為明顯。尤其，現存眾多既成道路，政府目前尚無資力發放補償
      徵收，倘本件原確定判決形成判例，則道路之養護均需向地主申請許可，在絕
      大部分不可能得到地主同意之情況下，勢必造成民生交通之重大傷害，茲事體
      大，爰提起本件再審之訴，依法准予本件再審，判決廢棄原確定判決，並賜判
      如再審原告之訴之聲明，以維廣大民生交通權益
  三、証据：提出：
    (一)依公路法第七十九條規定訂定之「公路修建養護管理規則」第四十條條文，及
      交通部以交路  (65)字第０七六０四號函報行政院核備之「高速公路交流道區
      域內其用地歸屬及養護權責之劃分」第二條條文影本各一件。
    (二)會勘簽認單影本一紙。
    (三)中國石油股份有限公司液化天然氣工程處七十八年五月十五日申請埋設系爭管
      線之申請書及申請書附件工程設計圖影本一份。
    (四)再審原告辦理台一乙線經過鳳山都市計劃區第一期公共設施保留地工程（鳳山
      市○○○路、鳳屏一路）管桿線協調會「開會通知單」影本一紙及協調會會議
      紀錄影本一份。
    (五)交通部公路局各區工程處暫行組織規程及台灣省交通處公路局八十八年六月十
      七日八八路路歷字第八八九一六一二號函。
    (六)交通部八十八年七月十三日交人八十八字第０三七三七四號派令。
    (七)公路用地使用規則第十四條條文。
乙、再審被告方面：
  一、聲明：求為判決如主文所示。
  二、陳述：
    (一)前開確定判決另一連帶債務人自傑公司亦對該確定判決提起再審之訴，業經鈞
      院以八十八年度再字第二十八號駁回確定在案，本件與該案之再審理由大致相
      同，亦應予駁回。
    (二)本件再審原告所主張之再審理由，在前開確定判決審理中均已主張過，而為確
      定判決所不採，並已詳述其理由，茲再重複提起，於法不合。
    (三)自傑公司已同意賠償，再審原告竟予阻止，公家機關包庇承包商，殊屬不該，
      無保護之必要。
      理      由
一、查前開確定判決之被上訴人台灣省政府交通處公路局第三區工程處，因配合精省
    ，自八十八年七月一日起改隸交通部，機關名稱更改為交通部公路局第三區工程
    處，法定代理人由林澄清變更為乙○○，有交通部公路局各區工程處暫行組織規
    程、台灣省交通處公路局八十八年六月十七日八八路路歷字第八八九一六一二號
    函、交通部八十八年七月十三日交人八八字第○三七三七四號派令、交通部公路
    局八十八年七月十六日八八路人一字第八八三一六九五號函等附卷可稽，是再審
    原告以確定判決當事人之地位提起再審之訴，尚無不合，先予敘明。
二、本件再審原告以上開確定判決違反「公路修建養護管理規則」第四十條及交通部
    以交路  (65)字第０七六０四號函報行政院核備之「高速公路交流道區域內其用
    地歸屬及養護權責之劃分」第二條之規定，且其認事用法違反經驗法則及證據法
    則，又有上開埋管單位之申請書、設計圖、會勘簽認單、管桿線協調會開會通知
    單、協調會會議紀錄及證人陳柏洲、陳陸卿、石光平之證言等足生影響於判決之
    重要證據漏未斟酌，爰依有民事訴訟法第四九六條第一項第一款及第四九七條之
    規定提起再審之訴。
三、按「公路修建養護管理規則」第四十條及交通部以交路  (65)字第０七六０四號
    函報行政院核備之「高速公路交流道區域內其用地歸屬及養護權責之劃分」第二
    條雖均規定：高速公路跨越一般道路（公路）者，其跨越部分路段之管理及養護
    權責仍屬原公路主管機關等語，惟原公路主管機關於管理及養護該路段時，仍應
    依法保護他人之所有物，不得故意或過失毀損他人所有物，若有故意或過失毀損
    他人所有物之情事，仍應負侵權行為損害賠償責任，本件兩造爭執之台一七七線
    省道嘉峰路46K+730─760路段之管理及養護權責縱令屬於再審原告，再審原告亦
    不得任意予以毀損在該路段之他人所有物，前開確定判決認再審原告與其承包商
    自傑公司毀損再審被告之土木管線同有過失，應依民法第一百八十五條第一項前
    段負共同侵權行為責任，並未違反上開規定。再審原告以該確定判決違反上開規
    定提起再審之訴，顯無理由，應予駁回。
四、民事訴訟法第四九七條所定之再審事由以重要「証物」漏未斟酌者為限，証人之
    証言並非「証物」，再審原告以前開確定判決就證人陳柏洲、陳陸卿、石光平之
    證言漏未斟酌，依該條提起再審之訴，亦顯無理由，亦應駁回。
五、按有民事訴訟法第四百九十六條第一項所列各款情形之一者，固得以再審之訴對
    確定終局判決聲明不服，但當事人已依上訴主張其事由者，不在此限。又再審之
    訴，顯無再審理由者，得不經言詞辯論，以判決駁回之。民事訴訟法第四百九十
    六條第一項、第五百零二條第二項分別定有明文。本件再審原告主張之其餘再審
    理由均於前開確定判決之上訴程序中主張過，並經原確定判決詳述理由不予採取
    ，並無違反經驗或証据法則，有該確定判決附卷可稽，再審原告再予爭執，以之
    為再審理由提起再審之訴，揆諸上開規定，亦顯無理由，均應予駁回。
據上論結，本件再審之訴顯無理由，爰不經言詞辯論，依民事訴訟法第五百零二條第
二項、第九十五條、第七十八條判決如主文。
中      華      民      國    八十九    年     二     月     二十九     日
                                      臺灣高等法院高雄分院民事第二庭
~B1審判長法官  張國彬
~B2法      官  黃清江
~B3法      官  吳登輝
右為正本係照原本作成。
不得上訴。
中      華      民      國    八十九    年     三     月       二       日
~B法院書記官  郭榮芳
                                                                        Ｆ


司法院資訊處製作；財團法人民間司法改革基金會備份。
